ACORDAO-COMPLETO-2368260

ACÓRDÃO 11469/2019 ATA 36/2019 - PRIMEIRA CÂMARA

VISTOS, relatados e discutidos estes autos que tratam de pedido de reexame interposto pela Sra. Loide Campos Modesto da Silva em face do Acórdão 164/2019-TCU-Primeira Câmara, mantido pelo Acórdão 3526/2019-TCU-Primeira Câmara, por meio do qual esta Corte de Contas considerou ilegal o ato de concessão de pensão civil emitido em favor da recorrente;
ACORDAM os ministros do Tribunal de Contas da União, reunidos em Sessão da 1ª Câmara, ante as razões expostas pelo relator e com fundamento nos arts. 33 e 48 da Lei 8.443/1992, em:
9.1. conhecer do presente pedido de reexame para, no mérito, dar-lhe provimento parcial, tão somente para informar à Fundação Universidade Federal do Mato Grosso de que não cabe suspensão do pagamento da vantagem GADF à Sra. Loide Campos Modesto da Silva, já que está amparado por decisão judicial transitada em julgado proferida pelo TRF da 1ª Região nos autos do Recurso de Apelação/Reexame Necessário 1997.01.00.016388-1;
9.2. dar ciência desta deliberação à recorrente e à Fundação Universidade Federal de Mato Grosso.

Pedido de reexame interposto em face de decisão que considerou ilegal o ato de pensão civil emitido em favor da recorrente.

Primeira Câmara

3. Recorrente: Loide Campos Modesto da Silva (XXX.232.241-XX).

13.1. Ministros presentes: Walton Alencar Rodrigues (Presidente), Bruno Dantas e Vital do Rêgo (Relator).
13.2. Ministro-Substituto convocado: Augusto Sherman Cavalcanti.
13.3. Ministro-Substituto presente: Weder de Oliveira.

VITAL DO RÊGO

Ministro Bruno Dantas.

Adoto como relatório, com os devidos ajustes de forma, a instrução elaborada no âmbito da Secretaria de Recursos (peça 51) , com a qual se manifestou de acordo o corpo gerencial daquela unidade técnica especializada (peça 52) , a seguir transcrita:
INTRODUÇÃO	
1.	Trata-se de pedido de reexame (peça 37) , interposto pela Sra. Loide Campos Modesto da Silva contra o Acórdão 164/2019-TCU-Primeira Câmara (peça 24) , mantido pelo Acórdão 3526/2019-TCU-Primeira Câmara (peça 32) .
1.1. A deliberação recorrida apresenta o seguinte teor:
VISTOS, relatados e discutidos estes autos de pensão civil concedida no âmbito da Fundação Universidade Federal de Mato Grosso; 
ACORDAM os Ministros do Tribunal de Contas da União, reunidos em sessão da Primeira Câmara, diante das razões expostas pelo Relator, e com fundamento no art. 71, incisos III e IX, da Constituição Federal de 1988, c/c os arts. 1º, inciso V, 39, inciso II, e 45 da Lei 8.443/1992, e ainda com os arts. 260, § 1º, e 262 do Regimento Interno/TCU, em: 
9.1. considerar ilegal a pensão civil de Loide Campos Modesto da Silva (XXX.232.241-XX) , negando o registro ao ato correspondente; 
9.2. dispensar o ressarcimento das quantias indevidamente recebidas de boa-fé (enunciado 106 da súmula da jurisprudência predominante do TCU) ; 
9.3. determinar à Fundação Universidade Federal de Mato Grosso que: 
9.3.1. no prazo de 15 (quinze) dias, faça cessar os pagamentos decorrentes do ato ora considerado ilegal, sob pena de responsabilidade solidária da autoridade administrativa omissa; 9.3.2. no prazo de 30 (trinta) dias, emita novo ato escoimado das irregularidades apontadas; 9.3.3. no prazo de 15 (quinze) dias, dê ciência do inteiro teor desta deliberação à interessada, esclarecendo-lhe que o efeito suspensivo proveniente da interposição de recurso não a exime da devolução dos valores percebidos indevidamente após a notificação sobre o presente acórdão, em caso de não provimento do recurso porventura impetrado; 
9.3.4. no prazo de 30 (trinta) dias, informe ao TCU as medidas adotadas, sem prejuízo de encaminhar comprovante sobre a data em que a interessada tomou conhecimento do contido no item anterior; 
9.4. determinar à Secretaria de Fiscalização de Pessoal que monitore o cumprimento das diretrizes ora endereçadas à Fundação Universidade Federal de Mato Grosso; 
9.5. dar ciência deste acórdão à Fundação Universidade Federal de Mato Grosso. 
 (sublinhamos) 
HISTÓRICO
2.	O ato de concessão inicial de pensão civil da recorrente foi considerado ilegal, nos termos do voto do Ministro-Relator que divergiu parcialmente do juízo realizado pela unidade técnica, cujo entendimento fora acompanhado pelo Ministério Público junto ao TCU, em razão do pagamento a maior da vantagem FC judicial/GED (quintos) e do pagamento da GADF de forma concomitante. A propósito, cabe transcrever excerto do voto condutor do Acórdão 3526/2019-TCU-Primeira Câmara (peça 32) , que apreciou os embargos de declaração opostos contra o Acórdão recorrido e contém a síntese dos fatos ocorridos nos autos:
7. Quanto ao argumento de que o TCU não teria observado a proteção conferida pela coisa julgada, a deliberação embargada foi clara ao reconhecer, em relação aos quintos, que a recorrente faz jus à vantagem, mas não nos valores atualmente consignados, conforme exaustivamente abordado naquela ocasião. A coisa julgada, portanto, foi devidamente prestigiada pelo aresto vergastado.
8. No que se refere à GADF, o cerne da argumentação reside no fato de que o TCU não se manifestou acerca do teor da decisão judicial que alegadamente lhe confere suporte, devendo diligenciar a entidade de origem a fim de obtê-la. Nessa linha, sustenta a embargante que não seria possível ao TCU determinar à entidade de origem que, quando do encaminhamento de um novo ato, disponibilizasse o inteiro teor da referida deliberação caso entendesse que a vantagem era devida, pois o órgão já teria feito essa avaliação ao conceder a vantagem à recorrente, cumprindo ao TCU emitir seu juízo acerca do alcance da sentença. 
9. Sobre essa questão, importa destacar, desde logo, que o TCU diligenciou a entidade de origem a fim de obter o teor da decisão judicial que suportaria o pagamento da GADF (peça 3) , mas referido documento não foi encaminhado. Aliás, também foi oferecida à recorrente a oportunidade de se manifestar previamente nos autos (peça 9) , porquanto seu ato dera entrada no TCU há mais de 5 anos. No entanto, nenhum elemento foi acostado aos autos em resposta.
10. Por aí se vê que o TCU ofereceu ampla oportunidade para que o órgão e a embargante apresentassem os elementos aptos a justificar o pagamento das vantagens impugnadas. Com efeito, a não apresentação desses elementos não poderia, evidentemente, obstar a prerrogativa constitucional do TCU em apreciar atos sujeitos a registro, razão pela qual não há qualquer impropriedade no acórdão recorrido ao considerar ilegal a concessão em razão do pagamento de vantagens em desacordo com a legislação e a jurisprudência de regência, cujo suporte não foi evidenciado.
11. Aliás, mesmo diante da ausência do teor da sentença, foi esclarecido que, caso haja sentença judicial protetiva dos pagamentos impugnados, o novo ato a ser encaminhado deveria conter o inteiro teor dessa deliberação, para fins de apreciação pelo TCU. Não há, portanto, qualquer impropriedade que justifique a alteração do acórdão questionado.
12. Em relação ao argumento de que haveria contradição entre o conteúdo do relatório e a decisão adotada, porquanto a unidade técnica se manifestou pela impossibilidade de que fosse determinada a correção da GED que compõe os quintos e da GADF, por entender que essas vantagens estariam protegidas por decisão judicial, ressalto que, nos termos do voto, manifestei minha discordância quanto a esse aspecto, conforme itens 9 a 13 e 16 a 20, não havendo, portanto, discrepância entre os fundamentos externados no voto e a deliberação adotada por esta Corte.
13. Quanto ao argumento de que a exclusão das vantagens teria ocasionado insegurança jurídica, não vislumbro esse cenário. As parcelas foram corretamente impugnadas durante o processo de apreciação da legalidade do ato de pensão civil para fins de registro pelo TCU, porquanto em desacordo com as normas vigentes. Na hipótese de serem apresentados elementos aptos a desconstituir os fundamentos do acórdão recorrido, pela via recursal adequada, as parcelas naturalmente voltariam ao contracheque da interessada, não havendo que se falar em insegurança jurídica em razão disso. (destacamos e sublinhamos) 
2.1. Irresignada, a recorrente interpôs o presente pedido de reexame, que se fundamenta nas alegações que, adiante, passar-se-á a relatar.
EXAME DE ADMISSIBILIDADE
3.	Reitera-se o exame preliminar de admissibilidade (peça 41) , ratificado à peça 44 pelo Excelentíssimo Senhor Ministro Vital do Rêgo, que entendeu pelo conhecimento do recurso, uma vez que preenchidos os requisitos do art. 48 da Lei 8.443/1992, c/c os arts. 285 e 286, parágrafo único, do RI/TCU, suspendendo-se os efeitos dos itens 9.1, 9.3, 9.3.1 e 9.3.2 do Acórdão 164/2019-TCU-Primeira Câmara.
EXAME DE MÉRITO
4.	Constitui objeto do presente recurso definir se:
I) o cálculo da parcela denominada FC judicial (quintos) foi calculada corretamente, incluído em seu bojo a Gratificação de Estímulo à Docência - GED; e
II) o pagamento da Gratificação de Atividade pelo Desempenho de Função - GADF está amparado por decisão judicial.
5.	Da suposta regularidade do pagamento da FC judicial com a inclusão da GED no cálculo da vantagem
5.1. Defende a regularidade do pagamento da FC judicial com a inclusão da GED no seu cálculo com base nas seguintes alegações;
5.2. constou equivocadamente nas razões que levaram a prolação do Acórdão recorrido que a incorporação é de FC-03, enquanto na verdade é de 5/5 da FC-4;
5.3. o recebimento da função encontra-se correta e há tempos faz jus a mesma da forma que vem sendo calculada pela FUFMT (incorporação FC com acréscimo da GED/Gratificação estimulo à docência) e de acordo com o entendimento judicial, sendo que sua situação é similar ao que foi decidido no Mandado de Segurança 12259-38.2014.4.01.3600;
5.4. o caso destes autos comportam perfeita identidade e sintonia com o julgado do MS 12259-38.2014.4.01.3600, sendo que "os valores incorporados relativos à FC somente estão sendo pagos dessa maneira ('...em valor superior ao permitido'...) exatamente em razão do acréscimo decorrente da GED, o que torna o ato concessivo ilegal, pois regularmente instituído"; e
5.5. o entendimento do Tribunal, constante da Decisão 14/2001-Plenário, Acórdão 2248/2005-TCU-Plenário e Acórdão 835/2012-TCU-Plenário, "não pode ser aplicado em todo e qualquer hipótese, especialmente in casu, onde [...] possui decisão judicial transitada em julgado, além do pagamento, consolidado e realizado pela administração, há tempos".
Análise:
6.	De início, convém transcrever excerto da instrução da unidade técnica (Sefip) que consta do relatório do Acórdão recorrido que aborda a FC judicial/GED do caso da recorrente (peça 26) :
FC Judicial no valor de R$ 9.138,68
10. A parcela referente à FC Judicial é relativa à incorporação de quintos com base na Portaria-MEC 474/87, a qual previa o cálculo das FC em forma de percentuais sobre a remuneração do Professor Titular da carreira do Magistério Superior, com Doutorado e em regime de Dedicação Exclusiva. Encontra-se amparada por sentença judicial já transitada em julgado (peça 18) no âmbito do MS 2000.36.00.002941-7/JF-MT, conforme informação do Siape à peça 2.
11. De acordo com a firme jurisprudência do TCU, é legítima a incorporação de quintos de função comissionada (quintos de FC) com base nos critérios definidos pela Portaria - MEC 474/1987. Contudo, é ilegítima a inclusão na base de cálculo da vantagem os reajustes concedidos pelas leis subsequentes que reestruturaram as carreiras das instituições federais de ensino ao longo do tempo, a teor do Acórdão 1283/2006-TCU-Segunda Câmara, de relatoria do Ministro Walton Alencar Rodrigues.
12. As sentenças judiciais que garantem a percepção das funções comissionadas com base na Portaria - MEC 474/1987 não determinam que a vantagem do artigo 193 da Lei 8.112/1990 ou os quintos da função correspondente (art. 62 da Lei 8.112/1990) devam ser calculados para sempre com base nos parâmetros da Portaria - MEC 474/1987, mesmo sobre novos planos de carreira, e incluindo vantagens criadas posteriormente.
13. Se as sentenças judiciais determinassem esse modo de cálculo, equivaleria a reconhecer direito adquirido a regime de vencimentos, o que é repelido pela jurisprudência do Supremo Tribunal Federal, a exemplo do RE 241.884-ES.
14. As sentenças judiciais limitam-se a coibir decessos remuneratórios decorrentes da transformação das funções comissionadas (FC) em cargos de direção (CD) , conforme determinado pela Lei 8.168/1991.
15. As razões pelas quais o TCU adotou esse entendimento estão muito bem explicadas no voto condutor do Acórdão 835/2012-TCU-Plenário, de relatoria do Ministro Augusto Nardes. Nesse acórdão, estão definidos os critérios para o cálculo das incorporações de quintos e opção dos servidores aposentados das instituições federais de ensino. São eles os seguintes:
a) para os servidores que não ajuizaram ações judiciais (ou para os que o fizeram, mas não lograram êxito, em decisão transitada em julgado) , as parcelas de quintos com amparo na Portaria - MEC 474/1987, desde que tenham iniciado o seu exercício até 31/10/1991, devem ser pagas sob a forma de vantagem pessoal nominalmente identificada (VPNI) , ajustando-se o valor da parcela ao que era devido em 1/11/1991, data de eficácia da Lei 8.168/1991, atualizada, desde então, exclusivamente pelos reajustes gerais concedidos ao funcionalismo, conforme preceitua o art. 15, § 1º, da Lei 9.527/1997;
b) para os servidores que obtiveram decisões judiciais favoráveis já transitadas em julgado, confirmadas em grau de recurso, os quintos de FC devem ser calculados adequando-se o valor nominal às condições deferidas na sentença, de modo que a quantia inicial seja apurada na data da publicação do provimento jurisdicional de 1º grau e, a partir daí, transformada em VPNI, atualizada, desde então, exclusivamente pelos reajustes gerais concedidos ao funcionalismo, conforme preceitua o art. 15, § 1º, da Lei 9.527/1997.
16.  Vale lembrar que o cálculo das FC estava previsto no art. 2º da Portaria - MEC 474/1987, o qual estabelecia que: 
'Art. 2º. As Funções Comissionadas são previstas no Anexo I, devendo ser exercidas em regime de tempo integral. 
Parágrafo Único. A remuneração das Funções Comissionadas previstas no Anexo I terá valor igual ao da remuneração do Professor Titular da carreira do Magistério Superior em regime de Dedicação Exclusiva, com Doutorado, acrescida dos percentuais a seguir especificados:
FC-1 - 80%
FC-2 - 65%
FC-3 - 55%
FC-4 - 40%
FC-5 - 30%
FC-6 - 20%.'
17. Tendo em vista as alterações de moedas ocorridas em julho de 1993 e junho de 1994, foi adotada a tabela de remuneração vigente em janeiro de 1995 como referência para o cálculo da referida VPNI.
18. A tabela a seguir apresenta os valores da VPNI integral para cada FC, conforme a jurisprudência do TCU. 
Tabela 1
	Função
	%
	Remuneração (*) 
	Valor do acréscimo
	Total da VPNI em 1995
	Índices (**) 
	Valor total da VPNI (5/5) 

	FC-1
	80
	3.169,37
	2.535,49
	5.704,86
	1,04535
	5.963,58

	FC-2
	65
	3.169,37
	2.060,09
	5.229,46
	1,04535
	5.466,61

	FC-3
	55
	3.169,37
	1.743,15
	4.912,52
	1,04535
	5.135,30

	FC-4
	40
	3.169,37
	1.267,74
	4.437,11
	1,04535
	4.638,34

	FC-5
	30
	3.169,37
	950,81
	4.120,18
	1,04535
	4.307,03

	FC-6
	20
	3.169,37
	633,87
	3.803,24
	1,04535
	3.975,72

	FC-7
	0
	3.169,37
	0
	3.169,37
	1,04535
	3.313,10

 (*) remuneração do cargo de Professor Titular com dedicação exclusiva e doutorado em janeiro/1995 - vencimento mais GAE, no percentual de 160%, instituída pela Lei Delegada 13/1992, majorada pela Lei 8.676/1993.
 (**)  Aumentos lineares de 1995 a 2013 (1% + 3,5% = 1,01 x 1,035) .
19. Conforme a memória de cálculo apresentada pela UFMT (peça 7, p. 12) , o instituidor teria direito à incorporação de 5/5 de FC-4. Pela tabela acima, o valor correto a ser pago equivalente a 5/5 de FC-3 (sic) é de R$ 4.638,34. 
20. Adicionalmente, a jurisdicionada informou que o instituidor tinha direito à manutenção da GED (Gratificação de Estímulo à Docência) na base de cálculo da parcela de FC Judicial, conforme ofício à peça 7, p. 12. 
21.  Apesar de ser pacífica a jurisprudência do TCU de que a inclusão da parcela da GED no cálculo dos quintos de FC é irregular, na medida em que tal gratificação foi instituída em data posterior à conversão dos quintos incorporados em VPNI (Acórdão 1283/2006-TCU-Segunda Câmara, 835/2012-Plenário, 4062/2014-1ª Câmara) , ao instituidor fica assegurada tal inclusão devido à sentença judicial favorável. A tabela a seguir apresenta os valores devidos a título de incorporação de quintos de FC, considerando a inclusão da GED em sua base de cálculo:
Tabela 2
	FUNÇÃO
	BC - R$ (a) 
	% (b) 
	VALOR (R$) 
	Reajustes Gerais (c) 
	Valor Total da VPNI Integral

	FC-1
	4.183,87
	80
	7.530,97
	1,04535
	7.892,50

	FC-2
	4.183,87
	65
	6.903,39
	1,04535
	7.216,45

	FC-3
	4.183,87
	55
	6.485,00
	1,04535
	6.779,09

	FC-4
	4.183,87
	40
	5.857,42
	1,04535
	6.123,05

	FC-5
	4.183,87
	30
	5.439,03
	1,04535
	5.685,69

	FC-6
	4.183,87
	20
	5.020,64
	1,04535
	5.248,33

	FC-7
	4.183,87
	0
	4.183,87
	1,04535
	4.373,61

 (a) A base de cálculo é igual ao valor da remuneração do Professor Titular da Carreira do Magistério Superior, em regime de Dedicação Exclusiva e com Doutorado (Parágrafo Único do art. 2º - Portaria 474-MEC) , considerando a pontuação mínima da Gratificação de Estímulo à Docência - GED definida pela Lei 9.678/98. Outras bases legais: Leis 7.596/87, 8.445/92, 8.676/93, 10.187/2001 e art. 68, §§ 1º, 2º, 3º e 4º da MP 2.150-42/2001.
 (b) Base de cálculo descrita no item "a" acrescida dos percentuais especificados (Parágrafo Único do art. 2º - Portaria 474-MEC) .
 (c) Leis 10.331/2001 e 10.697/2003.
22. Dessa forma, a despeito de o valor devido pela incorporação de 5/5 de FC-4, consoante demonstrado na tabela 1 acima, ser de R$ 4.638,34, destaque-se que, por força de decisão judicial esse valor é de R$ 6.123,05 (tabela 2) , incluindo a parcela relativa à GED. Mesmo assim, nota-se que continua inferior ao atualmente considerado como base de cálculo para o benefício da interessada, no caso o valor de R$ 9.138,68, cabendo assim proposta de julgamento pela ilegalidade do ato.
6.1. Nota-se que mesmo considerando a inclusão da GED no cálculo da FC judicial o valor pago a ora recorrente é superior ao permitido na legislação e jurisprudência do Tribunal, considerando que recebe atualmente o valor de R$ 9.138,68, enquanto o correto é R$ 4.638,34, pois o Tribunal não admitiu, conforme as razões invocadas pelo Relator a quo nos votos condutores dos Acórdão 164/2019-TCU-Primeira Câmara e 3526/2019-TCU-1ª Câmara, o pagamento da GED na mesma rubrica da FC judicial, que passaria o valor para R$ 6.123,05, sem que fosse exibida ao Tribunal a decisão judicial proferida nos autos do processo judicial MS 2000.36.00.002941-7/JF-MT que supostamente incluiu no cálculo da vantagem o pagamento da GED.  
6.2. Vê-se mais uma vez que a ora recorrente, por meio do procurador constituído, deixou de anexar aos autos tal decisão judicial para apreciação, situação essa que já havia sido constatada pelo Relator a quo. Somente anexou aos autos decisão proferida pelo Tribunal Regional Federal da 1ª Região nos autos do processo 170057519974010000 (número original: 96.00.03321-8) , que trata do pagamento da GADF e será examinado na sequência desta instrução. 
6.3. Ocorre que, em consulta ao sítio do TRF da 1ª Região, foi possível acessar a deliberação que tratou da FC judicial do instituidor (Lidio Modesto da Silva) da pensão da ora recorrente (MS 2000.36.00.002941-7/JF-MT) , cujo excerto do relatório e voto do Juiz Federal Guilherme Mendonça Doehler, relator convocado, que embasam a decisão adotada e já transitada em julgado, transcreve-se a seguir (peça 48) :
Relatório
Trata-se de recurso de apelação por meio do qual insurge-se a FUNDAÇÃO UNIVERSIDADE FEDERAL DE MATO GROSSO, contra sentença que concedeu a segurança, para determinar que a autoridade coatora se abstenha de praticar, com base no Parecer QG 203/1999 da AGU, qualquer alteração nos proventos do impetrante LIDIO MODESTO DA SILVA, percebidos com fundamento na Portaria nº 474/1987 do MEC
O Juízo sentenciante rejeita a preliminar de ilegitimidade suscitada pela FUFMT, ao fundamento de que o Reitor é ordenador de despesas e a Universidade detém autonomia administrativa e de gestão financeira e patrimonial (artigo 207 da CF) . No mérito, considera que razão assiste ao impetrante, uma vez que a jurisprudência tem firmado entendimento que a Portaria 474/87 do MEC não contém ilegalidade, porque expedida de acordo com a legislação vigente à época, qual seja, o artigo 64 do Decreto nº 94.664/1987. Assevera, ainda, estar o Parecer nº GQ 203/1999 da AGU fulminado pela decadência, de acordo com o artigo 54 da Lei nº 9.784/1999.
Em razões de apelação, a UFJF argúi a ilegitimidade da autoridade apontada como coatora, visto que a alteração na remuneração dos apelados seria produzida por ato da Secretaria de Recursos Humanos do Ministério do Planejamento, Orçamento e Gestão, independentemente da vontade administrativa dos agentes públicos em exercício na UFMT.
Quanto ao mérito, sustenta que a Portaria nº 474/1987 do MEC sempre foi inconstitucional frente à Constituição de 1969, por ofensa ao princípio da legalidade, à vedação de equiparação de remuneração no serviço público e por vício de iniciativa. Além disso, assevera que a referida portaria teria sido 'revogada' pela atual Constituição, por ser incompatível com os mesmos princípios e regras mencionadas, mantidos na nova ordem constitucional.
Alega, outrossim, não haver ocorrido decadência administrativa, nos termos do artigo 54 da Lei nº 9.784/1999, pois tal dispositivo não encerra valor absoluto, podendo o ato ser revisto pela Administração, em face dos princípios constitucionais. 
Contrarrazões foram acostadas às folhas 188/190.
O parecer do Ministério Público Federal é pelo desprovimento da apelação (fls.193/200) .
 (...) 
Voto
 (...) 
Ao que se apura, pois, a jurisprudência deste Tribunal afirma a constitucionalidade e legalidade da Portaria MEC 474/87, sendo, pois, ilegítimo o ato da Administração tendente a operar redução nos valores de proventos do impetrante, a pretexto de que seria inválido o citado ato administrativo. 
Ante o exposto, nego provimento à apelação e à remessa oficial. (destacamos e sublinhamos) 
6.4. Infere-se que a deliberação adotada no referido MS 2000.36.00.002941-7/JF-MT assegurou ao servidor/instituidor que até 31/10/91 incorporou ou preencheu os requisitos para incorporação de parcelas de quintos com base nos valores definidos pela Portaria nº 474/87-MEC, para evitar decesso remuneratório decorrente da transformação de FC's em CD's e FG's pela Lei 8.168/1991, que ensejou o Parecer AGU/GQ 203/99, ameaçando o direito dos servidores que havia adquirido o direito da incorporação nos termos da Lei nº 6.732/79. A sentença proferida no MS, como nos demais casos julgados procedentes pelo poder Judiciário, afastou a aplicação da GQ 203 - AGU sobre os proventos dos servidores, a exemplo do Sr. Lidio Modesto da Silva.
6.5. Assim, o caso do referido instituidor da pensão destes autos enquadra-se na situação prevista no item 9.1.2. do Acórdão 3004/2009-TCU-Plenário com a nova redação dada pelo item 9.2 do Acórdão 835/2012-TCU-Plenário, qual seja:
"9.1.2. para os servidores que obtiveram decisões judiciais favoráveis transitadas em julgado, confirmadas em grau de recurso, recalcule os quintos de FCs adequando o valor nominal às condições deferidas na sentença, de modo que a quantia inicial seja apurada na data da publicação do provimento jurisdicional de 1º grau e, a partir daí, transformada em VPNI, atualizada exclusivamente pelos reajustes gerais concedidos ao funcionalismo, conforme preceitua o § 1º do art. 15 da Lei nº 9.527/1997."
6.6. A deliberação judicial adotada no referido MS assegurou o afastamento da aplicação da GQ 203 - AGU sobre os proventos do servidor, não fazendo menção à Gratificação de Estímulo à Docência (GED) , razão pela qual não pode ser incorporada à VPNI apurada das parcelas de quintos, conforme consta do voto que embasa o Acórdão recorrido. Portanto, o único valor a que faz jus a ora recorrente a título de FC judicial (VPNI de quintos) é R$ 4.638,34, conforme cálculo realizado pela Sefip de 5/5 da FC-4 exercida pelo instituidor e transcrito no item 6 deste exame.
6.7. Salienta-se também que a GED, como parcela autônoma e não inclusa na VPNI dos quintos da FC judicial, pois não há decisão judicial que ampare seu pagamento no caso concreto, conforme demonstrado, pode vir até ser paga aos aposentados e pensionistas desde que atendam as disposições previstas no art. 5º da Lei 9.678/98, como consignado no voto condutor do Resp 549.899-RS, mencionado pela unidade técnica nas razões que levaram a prolação do Acórdão 2236/2019-TCU-Primeira Câmara, que trata de situação semelhante ao presente caso,: 
Correta a exposição do il. Relator do aresto recorrido (fls. 153/4) : "A Lei nº 9.678/98, que instituiu a Gratificação de Estímulo à Docência no Magistério Superior, estabeleceu, no seu artigo 5º, a possibilidade da GED também ser percebida pelos inativos e pelos beneficiários de pensão, de acordo com o critério estabelecido no 'caput' (média aritmética dos pontos obtidos nos últimos 24 meses) , ou pelo critério estabelecido no § 1º do mesmo dispositivo legal, ou seja, nos limites fixados pela lei (60% do máximo de pontos fixados no § 1º do artigo 1º da referida lei) , à semelhança do tratamento conferido àqueles professores que, por se encontrarem regularmente afastados ou no exercício de cargo de natureza especial ou DAS 6, 5 ou 4 (§§ 1º, 3º e 4º do art. 4º da Lei nº 9.678/98) , também não pudessem se submeter ao processo de avaliação. Porém, disso não decorre a conclusão de que o pagamento da GED deva ser incluído na base de cálculo por ocasião da fixação dos valores das funções incorporadas, como pretendem as autoras, sob pena de se desvirtuar a essência deste instituto. A Gratificação de Estímulo à Docência, no caso, constitui uma gratificação autônoma e contingente criada com o intuito de incentivar o aprimoramento do trabalho técnico dos professores de 3º Grau, vinculando o beneficiário às exigências previstas na lei para a sua aquisição. Desta forma, parece-me totalmente descabida a pretensão das autoras em ver incluída esta gratificação na base de cálculo das Funções Comissionadas incorporadas, a uma, porque esse não era o objetivo da Lei nº 9.678/98, a duas, porque este diploma legal não pretendia corrigir as FC's incorporadas pelo percentual fixado para a GED. Finalmente, e na linha adotada pela sentença, a inclusão da GED na base de cálculo das FC's incorporadas na forma pretendida pelas autoras constituir-se-ia um verdadeiro bis in idem, sem qualquer previsão legal..." (sublinhamos) 
6.8. Nessa linha, cabe a FUFMT, por ocasião da emissão de novo ato concessório a recorrente escoimados das irregularidades apontadas, avaliar se o ex-servidor Lidio Modesto da Silva e, por consequência, sua pensionista e ora recorrente, atendem as condições legais para receber a GED de forma autônoma, já que sua inclusão no cômputo da VPNI da FC judicial é indevida. 
6.9. Assim, não procedem as alegações da recorrente de que o Tribunal ao considerar ilegal seu ato concessório, em razão do cálculo indevido da parcela "FC judicial", está descumprindo a coisa julgada que coibiu o decesso remuneratório e as disposições contidas no item 9.1.2. do Acórdão 3004/2009-TCU-Plenário com a nova redação dada pelo item 9.2 do Acórdão 835/2012-TCU-Plenário, pois, conforme demonstrado, o valor que a ora recorrente faz jus à parcela "FC judicial", na forma de VPNI, é de R$ 4.638,34, não podendo a GED ser inclusa nela, embora isso não impeça que a FUFMT avalie a possibilidade, conforme as disposições da Lei 9.678/98, do seu pagamento, em parcela autônoma, por ocasião da emissão do novo ato concessório a ser disponibilizado ao Tribunal para apreciação. 
6.10. Também não tem condão de tornar legal o que é ilegal o fato de a pensionista estar recebendo por algum tempo a FC judicial calculada de forma incorreta e gerando pagamentos indevidos, tendo em vista que o ato de aposentadoria/pensão, por ser de natureza complexa, somente se aperfeiçoa com o exame pelo Tribunal de Contas, nos termos do art. 71, III, da Constituição Federal, dos incisos V e X do art. 1º da Lei Orgânica do TCU (Lei 8.443/1992) e do inciso III do art. 17 do Regimento Interno/TCU, que estabelecem a competência das Câmaras do Tribunal para apreciar, para fins de registro, a legalidade de atos de concessão de pensão, como no caso da recorrente, competência que abrange a apreciação, inclusive, da composição do benefício se necessário. 
6.11. Insta ressalvar que esta Corte de Contas não está revendo o ato administrativo da FUFMT, mas apreciando o ato de concessão de pensão da recorrente, para fins de registro, no que tange à legalidade do ato concessivo apresentado pela autoridade administrativa. 
6.12. Assim, deve-se analisar a questão sob a perspectiva do ato que está sendo apreciado, no caso concreto, o ato de aposentadoria que deve observar as regras estabelecidas na Súmula Vinculante 3 do Supremo Tribunal Federal (STF) : 
Nos processos perante o tribunal de contas da união asseguram-se o contraditório e a ampla defesa quando da decisão puder resultar anulação ou revogação de ato administrativo que beneficie o interessado, excetuada a apreciação da legalidade do ato de concessão inicial de aposentadoria, reforma e pensão. 
6.13. Positivando o entendimento jurisprudencial do STF e desta Corte de Contas, prolatou-se o Acórdão 587/2011-TCU-Plenário, Relator Ministro Valmir Campelo, no qual se firmou entendimento no sentido de que "o TCU, diante de constatação que possa levar à negativa de registro de ato de admissão de pessoal e de concessão de aposentadoria, reforma e pensão, deve assegurar aos beneficiários a oportunidade do uso das garantias constitucionais do contraditório e da ampla defesa, sempre que transcorrido lapso temporal superior a cinco anos quando da apreciação". 
6.14. No mesmo sentido destaca-se o MS 24.859 do STF em que se tratou da aplicação do prazo decadencial previsto no art. 54 da Lei 9.784/1999 aos processos do TCU, concluindo que o prazo de 5 anos mencionado naquele artigo tem seu termo inicial a contar do registro da concessão pelo Tribunal de Contas da União. 
EMENTA: CONSTITUCIONAL. ADMINISTRATIVO. PENSÃO. T.C.U.: JULGAMENTO DA LEGALIDADE: CONTRADITÓRIO. PENSÃO: DEPENDÊNCIA ECONÔMICA. 
I.- O Tribunal de Contas, no julgamento da legalidade de concessão de aposentadoria ou pensão, exercita o controle externo que lhe atribui a Constituição Federal, art. 71, III, no qual não está jungindo a um processo contraditório ou contestatório. Precedentes do STF. 
II.- Inaplicabilidade, no caso, da decadência do art. 54 da Lei 9.784/99.
6.15. Este entendimento encontra-se, inclusive, sumulado pelo TCU: 
Súmula 278 
Os atos de aposentadoria, reforma e pensão têm natureza jurídica de atos complexos, razão pela qual os prazos decadenciais a que se referem o § 2º do art. 260 do Regimento Interno e o art. 54 da Lei nº 9.784/99 começam a fluir a partir do momento em que se aperfeiçoam com a decisão do TCU que os considera legais ou ilegais, respectivamente. 
6.16. Destarte, constata-se que o ato de pensão civil em análise passou a viger a partir de 30/03/2001, sendo disponibilizada ao TCU em 17/04/2009 (conforme formulário SisacNet à peça 19) , tendo sido julgada sua ilegalidade em 29/1/2019, Acórdão 164/2019-TCU-Primeira Câmara, Relator Ministro Bruno Dantas (peça 24) , cujo interstício foi superior ao lapso quinquenal aludido, razão pela qual houve necessidade de chamamento da recorrente ao juízo a quo, nos moldes da jurisprudência pátria, conforme ofício constante das peças 9 e 10, mas a Sra. Loide de Campos Modesto da Silva ficou silente, deixando, portanto, transcorrer o prazo para apresentar resposta à oitiva realizada.  
6.17. Convém mencionar que o fato de ter constatado no parágrafo dezenove da instrução da unidade técnica, transcrito no item 6 deste exame, de que a função exercida foi FC-3 é mero erro de digitação, pois o valor do cálculo foi efetivamente realizado com base em 5/5 da FC-4 (R$ 4.638,34) , que foi a função exercida pelo instituidor da pensão, sendo que não altera a apuração realizada.
6.18. Acerca das deliberações citadas pela a ora recorrente, entre elas o Acórdão 835/2012-TCU-Plenário, no sentido de defender que o entendimento expresso nelas "não pode ser aplicado em todo e qualquer hipótese", cabe salientar que o Tribunal leva em consideração em suas análises o caso concreto e se há decisão judicial que ampara o pagamento de determinada vantagem, o que esta sendo feito no presente exame em que foi constatada que a decisão judicial exarada nos autos do processo judicial MS 2000.36.00.002941-7/JF-MT não assegura que a GED seja inclusa no cômputo da FC judicial e, da mesma forma, não permite que os quintos devam ser calculados para sempre com base nos parâmetros da Portaria-MEC 474/1987. 
6.19. Assim, não há como acolher as alegações apresentadas pela recorrente, devendo ser ajustada a parcela impugnada referente aos quintos da FC judicial/GED, nos termos do Acórdão recorrido.
7.	Da possiblidade de incorporação da parcela judicial relativa à GADF por estar amparada em decisão judicial conjuntamente com quintos/décimos
7.1. Sustenta a manutenção do pagamento da GADF de forma concomitante com a FC judicial com base nas seguintes ponderações:
7.2. ainda que o Enunciado de Súmula-TCU nº 280 disponha de forma diversa, "possui decisão judicial transitada em julgado, a qual inclusive consta de seus assentos funcionais, de maneira que a incorporação das rubricas GADF e quintos/décimos FGR encontram-se amparadas por decisão judicial";
7.3. o TRF da 1ª Região ao apreciar os recursos de apelação e reexame necessário nos autos do processo 1997.01.00.016388-1/MT "não modificou a sentença monocrática" que assegurou o recebimento cumulativo da GADF e quintos/décimos FGR, fundamentando-se inclusive em outras deliberações do poder Judiciário (Resp 237840 - STJ, AC 2000.01.00.052079-7/MG - TRF da 1ª Região, AMSs 1996.02.20737-0 e 1996.02.31596-2- TRF da 2ª Região, AMS 1997.05.061017-7 - TRF 5ª Região) ;
7.4. a pensão é proveniente da aposentadoria do Sr. Lídio Modesto da Silva e que está "umbilicalmente dependente dos recebimentos financeiros havidos desde então, mês à mês, não podendo sequer imaginar nem mesmo por um mês, ficar desamparada pelos recebimentos mensais de sua pensão em análise, sob pena de sérios e irreparáveis prejuízos".
Análise:
8.	Faz-se necessário, de pronto, transcrever excerto da instrução da unidade técnica constante do relatório do Acórdão recorrido referente ao pagamento da GADF (peça 26) :
Parcela judicial de GADF no valor de R$ 1.293,46 
23. A jurisprudência do Tribunal sempre foi pacífica no sentido de que é indevido o recebimento, nos proventos de aposentadoria, de GADF cumulativamente com parcelas de quintos, conforma Súmula-TCU 280: 
'É ilegal a inclusão, nos atos de concessão, da parcela de Gratificação de Atividade pelo Desempenho de Função - GADF de forma destacada, cumulativamente com parcelas de 'décimos/quintos' ou atualmente VPNI, decorrentes de Função Gratificada - FG e de Gratificação de Representação de Gabinete - GRG.' 
24. Entretanto, o pagamento da GADF está amparado por sentença judicial proferida no Mandado de Segurança 96.00.03321-8, conforme informação do Siape (peça 2, p. 2) , que tramitou na 1ª Vara da Justiça Federal-MT, com trânsito em julgado em 13/8/2013, conforme movimentação processual acostada à peça 17. 
25. Dessa forma, cabe proposta de julgamento pela ilegalidade do ato sem, contudo, determinação da suspensão do pagamento da parcela judicial de GADF, embora esta Corte a entenda indevida.
 (...) 
CONCLUSÃO
 (...) 
29. Verificou-se, também, a inclusão de GADF na base de cálculo da pensão, cumulativamente com parcelas de quintos, em violação à Súmula-TCU 280. Entretanto, tal rubrica encontra-se amparada por sentença judicial proferida no Mandado de Segurança 96.00.03321-8, que tramitou na 1ª Vara da Justiça Federal-MT, com trânsito em julgado em 13/8/2013, não cabendo proposta de determinação para sua interrupção.
8.1. De fato, como consignado pela unidade técnica, o recebimento da parcela GADF está amparada judicialmente, sendo que a recorrente apresentou no presente recurso o Acórdão do Tribunal Regional Federal da 1ª Região referente ao Mandado de Segurança nº 96.00.03321-8 (processo original - peças 38 a 40) , cujo instituidor Lídio Modesto da Silva é parte (peça 50) . A ementa do julgado do TRF da 1ª Região foi redigida da seguinte forma (peça 38) :
CONSTITUCIONAL E ADMINISTRATIVO. SERVIDORES PÚBLICOS FEDERAIS. APOSENTADOS. GRATIFICAÇÃO DE ATIVIDADE PELO DESEMPENHO DE FUNÇÃO. LEI DELEGADA 13/92. EXCLUSÃO. ILEGALIDADE. 
1. A Gratificação de Atividade pelo Desempenho de Função, concedida aos servidores públicos federais ocupantes de Cargos de Natureza Especial, de Cargos do Grupo-Direção e Assessoramento Superiores do Poder Executivo e de Cargos de Direção de Instituição Federal de Ensino (Lei Delegada 13/92) é extensiva aos servidores públicos federais inativos que se aposentaram com as vantagens dos Cargos de Direção - CD ou em Funções Gratificadas - FG, e aos decorrentes da transformação das funções de confiança integrantes do Plano Único de Classificação e Retribuição de Cargos e Empregos a que se refere o artigo 3º da Lei 7.596/87, "em Cargos de Direção-CD e em Funções Gratificadas - FG", nos termos do artigo 1º, da Lei 8.168/91. 
2. Revela-se abusivo e ilegal o ato da autoridade coatora que determinou a exclusão do pagamento da Gratificação de Atividade pelo Desempenho de Função - GADF aos servidores que se aposentaram com as vantagens de Função Comissionada - FC. Precedentes do STJ e dos TRFs. 
3. Apelação e reexame necessário a que se nega provimento.
 (TRF da 1ª Região, Apelação/Reexame Necessário 1997.01.00.016388-1/MT - processo original 9600033218, Relator: Juiz Federal Francisco Hélio Campelo Ferreira - julgamento 17/11/2011 - destacamos e sublinhamos) 
8.2. Assim, como pontuado pela unidade técnica, na transcrição realizada acima, de que a acumulação de parcelas de quintos com a GADF contraria a Súmula-TCU 280, mas não é o caso de interrupção do pagamento da vantagem, pois está amparada em decisão judicial, razão pela qual se deve dar provimento parcial ao recurso, de modo que fique consignado que não há óbice na continuidade do pagamento da vantagem no caso concreto destes autos.
CONCLUSÃO
9.	Em face da análise das razões recursais apresentadas, concluiu-se que:
a) está incorreto o cálculo da parcela denominada "FC judicial" (quintos) e de que não pode ser inclusa no seu valor a GED, devendo a UFMT corrigir os pagamentos indevidos da pensão civil da Sra. Loide de Campos Modesto da Silva, sem prejuízo que, à luz das disposições da Lei 9.678/98, a universidade avalie, por ocasião da emissão de novo ato concessório, a possibilidade de pagamento da GED de forma autônoma a ela;
b) o pagamento da GADF juntamente com as parcelas de quintos (FC judicial) foi assegurado judicialmente nos autos do MS 96.00.03321-8 (número original) , não havendo necessidade de interrupção dos pagamentos da vantagem, embora tal acumulação contrarie a jurisprudência do Tribunal (Súmula-TCU 280) .
9.1. Assim, foram apresentados documentos (decisão judicial) que tem o condão exclusivamente de deixar consignado que não há necessidade de interrupção do pagamento da vantagem GADF, devendo ser mantido os termos do Acórdão 164/2019-TCU-Primeira Câmara.
ROPOSTA DE ENCAMINHAMENTO
10. Ante o exposto, submetem-se os autos à consideração superior, propondo-se, com fundamento no art. 48 da Lei 8.443/1992 c/c os artigos 285 e 286, parágrafo único, do RI/TCU:
a) conhecer do recurso e, no mérito, dar-lhe provimento parcial, a fim de informar à Fundação Universidade Federal do Mato Grosso - FUFMT de que não há necessidade de interrupção do pagamento da vantagem GADF à Sra. Loide Campos Modesto da Silva, por estar amparado em decisão judicial com trânsito em julgado;
b) manter os termos do Acórdão 164/2019-TCU-Primeira Câmara;
c) cientificar à recorrente e os demais interessados do acórdão que vier a ser prolatado, ressaltando-se que o relatório e o voto que o acompanharem podem ser consultados no endereço www.tcu.gov.br/acordaos, no dia seguinte ao de sua oficialização.
2. 	O Ministério Público, representado nos autos pelo Procurador Dr. Júlio Marcelo de Oliveira, manifestou-se de acordo com a proposição da unidade técnica (peça 53) . 
	É o Relatório.

Alexandre Luiz Lozano Pereira (OAB/MT 7.889-B) e outros.

Procurador Júlio Marcelo de Oliveira.

PENSÃO CIVIL. CÁLCULO INCORRETO DA PARCELA DENOMINADA "FC JUDICIAL". INCLUSÃO INDEVIDA EM SEU VALOR DA GED. PAGAMENTO CUMULATIVO DA GADF COM A FC JUDICIAL. ILEGALIDADE DO ATO CONCESSÓRIO E NEGATIVA DE REGISTRO. PEDIDO DE REEXAME. CONHECIMENTO. RAZÕES INSUFICIENTES PARA ALTERAR O JUÍZO ACERCA DA ILEGALIDADE DO ATO E NEGATIVA DE REGISTRO, SEM PREJUÍZO DE RECONHECER QUE O PAGAMENTO DA GADF ESTÁ AMPARADO POR DECISÃO JUDICIAL. PROVIMENTO PARCIAL.

PENSÃO CIVIL (PCIV)

Secretaria de Recursos (Serur).

Em análise, pedido de reexame interposto pela Sra. Loide Campos Modesto da Silva em face do Acórdão 164/2019-TCU-Primeira Câmara, mantido pelo Acórdão 3526/2019-TCU-Primeira Câmara, por meio do qual esta Corte de Contas considerou ilegal o ato de concessão de pensão civil emitido em favor da recorrente em razão do pagamento de "FC judicial" (5/5 de FC 4) com base nos critérios definidos pela Portaria - MEC 474/1987 com a ilegítima inclusão, na base de cálculo da vantagem, da Gratificação de Estímulo à Docência (GED) . Além disso, foi também considerado irregular o pagamento da Gratificação de Atividade pelo Desempenho de Função (GADF) , eis que em desacordo com o enunciado 280 da Súmula de jurisprudência do TCU.
A recorrente, em síntese, sustenta que: (i) o cálculo da parcela denominada FC judicial (quintos) está correto e a inclusão da Gratificação de Estímulo à Docência (GED) no cálculo da referida parcela, está amparada por decisão judicial proferida nos autos do Recurso de Apelação/Reexame Necessário 2000.36.00.002941-7/MT; e (ii) o pagamento da Gratificação de Atividade pelo Desempenho de Função (GADF) está amparado por decisão judicial proferida nos autos do Recurso de Apelação/Reexame Necessário 1997.01.00.016388-1.
Na instrução de peça 51, a Serur propõe conhecer do recurso para, no mérito, dar a ele provimento parcial. Nesse sentido, a Serur sustenta que: (i) o cálculo da parcela denominada "FC judicial" (quintos) não pode incluir no seu valor a GED, eis que contraria a jurisprudência do TCU. Além disso, a unidade instrutiva ressalta que a decisão proferida nos autos do processo 2000.36.00.002941-7/MT não ampara a inclusão da GED no cálculo da incorporação dos quintos de FC; (ii) o pagamento da GADF juntamente com as parcelas de quintos (FC judicial) , a despeito de contrariar a jurisprudência do Tribunal (Súmula-TCU 280) , foi assegurado judicialmente nos autos do MS 96.00.03321-8 (número original) , não sendo possível interromper os pagamentos da vantagem.
O Ministério Público junto ao TCU (peça 53) aquiesceu à proposta formulada pela Serur.
-II-
Quanto à admissibilidade, ratifico o entendimento já externado no despacho de peça 44, no sentido de que o recurso interposto deva ser conhecido, eis que preenchidos os requisitos de admissão que regem a espécie.
No tocante ao mérito do apelo, registro minha concordância integral com a proposta formulada pela Secretaria de Recursos, aquiescida pela manifestação do MPTCU, razão pela qual acolho os pareceres precedentes por seus próprios fundamentos, sem prejuízo de tecer os breves comentários a seguir.
Em relação ao pagamento de quintos auferidos pelo instituidor (e transmitidos para a pensão) com base na Portaria-MEC 474/1987, observo que o entendimento desta Corte de Contas é no sentido de ser legítima tal incorporação, ressalvando-se que os parâmetros de cálculo fixados na referida portaria somente se aplicam até o advento da Lei 8.168/1991, norma que fixou novas bases de retribuição para as antigas Funções Comissionadas (FC's) previstas na sobredita portaria, transformando-as em Funções Gratificadas (FG's) e Cargos de Direção (CD's) . Portanto, não se admite, como ocorreu no caso em análise, a inclusão, na base de cálculo da vantagem, de reajustes e rubricas criadas posteriormente à Lei 8.168/1991, já que, de acordo com a jurisprudência do Supremo Tribunal Federal, não há direito adquirido a regime de vencimentos.
No caso dos autos, consoante se verifica na memória de cálculo acostada na peça 7, p. 12, a GED, rubrica criada a partir da edição da Lei 9.678 de 6 de julho de 1998, foi indevidamente incluída na incorporação de quintos auferida pelo instituidor, comunicando-se à pensão.
Considerando o caso em epígrafe, que contempla a incorporação de parcela criada após 8/4/1998, não amparada pela decisão judicial proferida nos autos do processo 2000.36.00.002941-7/MT, calha observar que, ainda que existisse decisão judicial transitada em julgado lastreando a inclusão da GED no cálculo dos quintos de FC, atualmente, essa decisão hipotética teria cessada sua ultratividade e já não produziria efeitos, à luz do que restou decidido no Recurso Extraordinário 638.115. Isso porque, no julgamento do referido recurso extraordinário, o Supremo Tribunal Federal entendeu que não é possível a incorporação de quintos no período compreendido entre 8/4/1998 até 4/9/2001, sendo tais incorporações declaradas inconstitucionais. Segundo o referido julgado, tal situação refere-se à relação jurídica de trato continuado sendo necessária a cessação imediata do pagamento da verba referida, sem que isso caracterize afronta à coisa julgada e sem que seja necessário o ajuizamento de ação rescisória. O referido julgado restou assim ementado:
Embargos de declaração no recurso extraordinário. 2. Repercussão Geral. 3. Direito Administrativo. 4. Servidor público. 5. Incorporação de quintos decorrente do exercício de funções comissionadas no período compreendido entre a edição da Lei 9.624/1998 e a MP 2.225-48/2001. Impossibilidade. 6. Cessada a ultratividade das incorporações em qualquer hipótese, seja decorrente de decisões administrativas ou de decisões judiciais transitadas em julgado. RE-RG 730.462, Rel. Min. Teori Zavascki. 7. Ausência de omissão, contradição ou obscuridade. 8. Embargos rejeitados. (RE 638.115 ED, Relator: Min. Gilmar Mendes, julgado em 30/6/2017) .
No que tange ao pagamento da parcela GADF, consoante sustentou a Serur, destaco que o enunciado 280, da Súmula de Jurisprudência do TCU veda a percepção da referida parcela em concomitância com o pagamento de quintos incorporados:
É ilegal o ato de concessão que inclui no cálculo dos proventos a percepção cumulativa de quintos com a Gratificação de Atividade pelo Desempenho de Função - GADF decorrente de funções que não preveem opção pelo cargo efetivo, a exemplo da Função Gratificada - FG e da Gratificação de Representação de Gabinete - GRG.
A despeito de tal fato, observo que o instituidor da pensão, o Sr. Lidio Modesto da Silva era beneficiário da decisão judicial proferida nos autos do processo 0003322-69.1996.4.01.3600, que tramitou na 1ª Vara Federal de Cuiabá e que transitou em julgado após ter sido submetida ao TRF da 1ª Região para reexame necessário (0017005-75.1997.4.01.0000) . Na decisão proferida na segunda instância, restou decidido que a GADF é extensiva aos servidores inativos que se aposentaram com as vantagens dos Cargos de Direção - CD ou em Funções Gratificadas - FG. A decisão do TRF da 1ª Região restou assim ementada:
CONSTITUCIONAL E ADMINISTRATIVO. SERVIDORES PÚBLICOS FEDERAIS. APOSENTADOS. GRATIFICAÇÃO DE ATIVIDADE PELO DESEMPENHO DE FUNÇÃO. LEI DELEGADA 13/92. EXCLUSÃO. ILEGALIDADE.
1. A Gratificação de Atividade pelo Desempenho de Função, concedida aos servidores públicos federais ocupantes de Cargos de Natureza Especial, de Cargos do Grupo-Direção e Assessoramento Superiores do Poder Executivo e de Cargos de Direção de Instituição Federal de Ensino (Lei Delegada 13/92) é extensiva aos servidores públicos federais inativos que se aposentaram com as vantagens dos Cargos de Direção - CD ou em Funções Gratificadas - FG, e aos decorrentes da transformação das funções de confiança integrantes do Plano Único de Classificação e Retribuição de Cargos e Empregos a que se refere o artigo 3º da Lei 7.596/87, "em Cargos de Direção-CD e em Funções Gratificadas - FG", nos termos do artigo 1º, da Lei 8.168/91.
2. Revela-se abusivo e ilegal o ato da autoridade coatora que determinou a exclusão do pagamento da Gratificação de Atividade pelo Desempenho de Função - GADF aos servidores que se aposentaram com as vantagens de Função Comissionada - FC. Precedentes do STJ e dos TRFs.
3. Apelação e reexame necessário a que se nega provimento.
 (APELAÇÃO/REEXAME NECESSÁRIO 1997.01.00.016388-1, Relator: Francisco Hélio Camelo Ferreira, julgado em 17/11/2011) .
Considerando que a decisão proferida pelo TRF1 discutiu o mérito do pagamento da rubrica e tendo em vista que já ocorreu o transito em julgado, entendo que a parcela judicial referente à GADF não pode ser excluída dos proventos da pensão instituída pelo ex-servidor Lídio Modesto da Silva em favor da Sra. Loide Campos Modesto da Silva, ora recorrente. Portanto, ainda que o TCU considere irregular o referido pagamento, descabe determinar a supressão da rubrica referida. 
Assim, diante do que foi brevemente relatado, cabe dar provimento parcial ao recurso interposto apenas para esclarecer que o pagamento da rubrica GADF, a despeito de ser considerado irregular pelo TCU, está amparado por decisão judicial transitada em julgado nos autos da Apelação/Reexame Necessário 1997.01.00.016388-1, que tramitou no TRF da 1ª Região.
	Ante o exposto, VOTO para que seja adotada a minuta de acórdão que ora trago ao exame deste Colegiado.
TCU, Sala das Sessões Ministro Luciano Brandão Alves de Souza, em 8 de outubro de 2019.
Ministro VITAL DO RÊGO 
Relator